【裁判字號】    97,訴,1896
【裁判日期】    980430
【裁判案由】    確認董事關係不存在
【裁判全文】
臺灣桃園地方法院民事判決              97年度訴字第1896號
原      告  乙○○
訴訟代理人  林良財  律師
複  代理人  游香瑩  律師
            何文雄  律師
被      告  維繹企業股份有限公司
法定代理人即清算人   丙○○
上列當事人間請求確認董事關係不存在事件，於民國98年4 月10
日言詞辯論終結，本院判決如下：
    主  文
確認原告與被告間董事之委任關係不存在。
被告應辦理維繹企業股份有限公司之董事變更登記，並將原告姓
名自維繹企業股份有限公司董事名單中塗銷。
訴訟費用由被告負擔。
    事實及理由
壹、程序事項
一、本件被告經合法通知未於言詞辯論期日到場，核無民事訴訟
    法第386 條所列各款情形，爰另依原告之聲請，由其一造辯
    論而為判決。
二、按確認之訴，非原告有即受確認判決之法律上利益者，不得
    提起。所謂即受確認判決之法律上利益，係指法律關係之存
    否不明確，原告主觀上認其在法律上之地位有不安之狀態存
    在，且此種不安之狀態，能以確認判決將之除去者而言，最
    高法院52年台上字第1240號判例意旨可資參照。本件原告主
    張被告未依約召開股東會或董事會，原告亦未簽署董事願任
    同意書，且未參與被告公司股東會或董事選舉，竟遭他人偽
    簽姓名於被告公司股東名簿及臨時會議事錄上，而原告並受
    財政部台灣省北區國稅局中壢稽徵所發函通知，指稱原告為
    被告公司董事，且因被告積欠稅捐及罰鍰，故依法命其繳納
    。是兩造間是否有董事之委任關係即屬不明確，且舉凡申請
    被告之公司登記資料者，均可能誤認原告仍為被告公司之董
    事，造成原告法律上地位之不安定，且該不安定之法律上地
    位，得以本件確認判決除去。準此，原告自有提起
    本件確認訴訟之法律上利益，合先敘明。
三、次按解散之公司除因合併、分割或破產而解散外，應行清算
    ；解散之公司，於清算範圍內，視為尚未解散；法人至清算
    終結止，在清算之必要範圍內，視為存續，公司法第24條、
    第25條、民法第40條第2 項分別定有明文。又公司經中央主
    管機關撤銷或廢止登記者，準用公司法第24至26條之規定，
    公司法第26條之1 亦有明文。如前所述，被告公司業經主管
    機關經濟部於民國96年12月31日以經授中字第0000000000號
    函為廢止登記在案，依前開規定，即應行清算程序，而被告
    公司關於本件訴訟，核屬清算範圍內之事務，揆諸前開說明
    ，被告之法人格仍視為存續，原告對被告提起本件訴訟，被
    告自有當事人能力。再按股份有限公司之清算，以董事為清
    算人，但公司法或章程另有規定或股東會另選清算人時，不
    在此限；清算人執行前項職務，有代表公司為訴訟上或訴訟
    外一切行為之權；清算人有數人時，得推定一人或數人代表
    公司，如未推定時，各有對於第三人代表公司之權；股份有
    限公司之清算程序準用前開無限公司清算程序之規定，此觀
    諸公司法第322 條第1 項及第334 條準用同法第85條第1 項
    前段、第84條第2 項前段規定甚明。是公司清算期間，如對
    公司訴訟，應以全體清算人為法定代理人。經查，被告公司
    其公司章程並未規定清算人，此有原告所提公司章程附卷可
    按；另被告經廢止登記後亦未向本院聲報清算人，且無推定
    可代表公司之清算人，揆諸前開說明，自應以被告公司全體
    董事為其清算人。本件原告起訴時列丙○○、甲○○為被告
    公司之法定代理人，於法並無不合，併予敘明。
貳、實體事項
一、原告起訴主張：原告於民國97年8 月6 日，接獲財政部台灣
    省北區國稅局中壢稽徵所（下稱中壢稽徵所）函（函號：北
    區國稅中壢一字第0970004916號），表示被告維繹企業股份
    有限公司經經濟部96年12月31日經授中字0000000000函准解
    散在案，而原告為被告公司董事，依法為該公司清算人，故
    檢送92年度未分配盈餘申報更正核定通知書、93年營利事業
    所得稅結算申報核定通知書、股東可抵稅額帳戶變動明細申
    報核定通知書、處分書、營利事業所得稅稅額繳款書及罰鍰
    繳款書，命原告依限繳納營利事業所得稅及罰鍰（原證一）
    。惟原告未曾出席過被告公司之股東會及董事會，且未曾委
    託他人代理出席過被告公司之股東會，亦未簽書董事聘任同
    意書，自不可能被選任為被告公司之董事。原告既未曾擔任
    被告公司董事，對被告公司財務狀況根本一無所悉，原告亦
    不知何時被登記為被告公司之董事，直至接獲財政部台灣省
    北區國稅局中壢稽徵所函方知擔任被告董事。原告於97年5
    月5 日申請抄錄被告公司董事會議事錄，得知董事會議上擔
    任紀錄並予以選舉丙○○為董事長，惟查原告當日並未參與
    該董事會議且未簽名，該次董事會議議事錄及簽到簿上簽名
    顯非原告所簽，而係他人冒簽，此有董事會議事錄可稽。依
    公司法第9 條第2 項規定，公司負責人對於登記事項為虛偽
    之記載，依刑法或特別刑法有關規定處罰。故其變更登記顯
    係違法而無效之登記，從而，原告與被告間之董事委任關係
    並不存在。次按股東會除本法另有規定外，由董事會召集之
    ，股東常會之召集，應於20日前通知各股東，股東臨時會之
    召集，應於10日前通知各股東，通知應載明召集事由，關於
    改選董事、監察人應在召集事由中列舉，公司法第171 條、
    第172 條第1 、2 、4 、5 項分別定有明文。原告並未出席
    或委託他人代理出席股東會，自不可能被選任為被告董事，
    被告公司未依法召開股東會並選舉董事，至為明顯。該次選
    任原告為董事之股東會決議既然違法，則係無效之決議，從
    而，原告與被告間之董事委任關係並不存在。爰依民法第18
    4 條第1 項前段、第188 條第1 項及第213 條等規定，請求
    被告將該變更登記予以塗銷回復原狀。並聲明：(一)確認原告
    與董事委任關係不存在。(二)被告向經濟部中部辦公室所為登
    記原告為董事之變更登記，應予塗銷。
二、被告未於言詞辯論期日到場，亦未提出書狀作何聲明或陳述
    。
三、按當事人主張有利於己之事實者，就其事實有舉證之責任，
    民事訴訟法第277 條第1 項定有明文，又確認法律關係不存
    在之訴，如被告主張其法律關係存在時，應由被告負舉證責
    任（最高法院42年台上字第170 號判例意旨可參）。經查，
    原告前述主張，業據其提出財政部北區國稅中壢一字第0970
    004916號函、經濟部經授中字第0000000000號函、被告公司
    變更登記事項卡、被告公司章程、被告公司股東名簿、被告
    公司股東同意書、股東臨時常會議事錄等影本各1 件為證，
    經核與其主張相符，而記載原告上開主張之起訴狀繕本，分
    別合法送達被告之法定代理人即清算人，被告對於原告主張
    之事實，既未於言詞辯論期日到場爭執，亦未提出書狀作何
    聲明或陳述，堪認被告已自認原告之主張為真實。
四、原告與被告間既無董事之委任關係，被告公司自有為原告辦
    理變更登記，並將原告姓名自被告公司名單中塗銷之義務。
    但被告卻迄今未配合辦理被告公司之董事變更登記，致使原
    告之董事委任關係陷於不明確狀態並有所爭執，從而，原告
    起訴請求確認兩造間之董事委任關係不存在，並請求被告應
    辦理被告公司董事變更登記，將原告姓名自被告公司董事名
    單中塗銷，即屬於法有據，應予准許。
五、據上論結，本件原告之訴為有理由，依民事訴訟法第385 條
    第1 項前段、第78條規定，判決如主文。
中    華    民    國    98    年    4    月    30    日
                  民事第二庭    法  官   卓立婷
以上正本係照原本作成。
如對本判決上訴，須於判決送達後20日內向本院提出上訴狀。
中    華    民    國    98    年    5    月    1     日
                                書記官   黃進傑


司法院資訊處製作；財團法人民間司法改革基金會備份。
